【裁判字號】    98,台上,3299
【裁判日期】    980611
【裁判案由】    殺人
【裁判全文】
最高法院刑事判決            九十八年度台上字第三二九九號
上  訴  人  甲○○
            乙○○
共      同
選任辯護人  陳石山律師
上列上訴人等因殺人案件，不服台灣高等法院台中分院中華民國
九十五年八月十六日第二審判決（九十五年度上訴字第一四七九
號，起訴案號：台灣台中地方法院檢察署九十三年度偵續字第二
七七號），提起上訴，本院判決如下：
    主  文
上訴駁回。
    理  由
按刑事訴訟法第三百七十七條規定：上訴於第三審法院，非以判
決違背法令為理由不得為之；是提起第三審上訴，應以原判決違
背法令為理由，係屬法定要件；如果上訴理由書狀並未依據卷內
訴訟資料具體指摘原判決不適用何種法則或如何適用不當，或所
指摘原判決違法情事，顯與法律規定得為第三審上訴理由之違法
情形不相適合時，均應認其上訴為違背法律上之程式，予以駁回
。本件原判決維持第一審論處上訴人甲○○、乙○○共同殺人罪
刑之判決（甲○○處有期徒刑十五年，褫奪公權十年；乙○○累
犯，處有期徒刑十二年六月，褫奪公權八年），分別駁回上訴人
等在第二審之上訴。甲○○之上訴意旨略稱：（一）原判決引用
之第一審判決事實欄先認定：甲○○在酒意及盛怒下，竟基於不
確定之殺人故意，出手自後方將陳琪瑄抱住，並呼喊與之有共同
犯意聯絡之乙○○幫忙，抱住陳琪瑄之腳部，合力抬起陳琪瑄至
護欄外。甲○○續向陳琪瑄稱，若要與之分手，即要讓陳琪瑄死
，以此相要脅等語，似認定甲○○有殺人之直接故意。惟該判決
事實欄另認定：甲○○、乙○○二人均可預見將陳琪瑄抬至后豐
大橋護欄外，一旦放手，隨時有使陳琪瑄墜橋而造成撞擊死亡或
溺斃之結果，然甲○○、乙○○於此際仍執意而為，並在陳琪瑄
大喊救命之下，仍不罷手，繼之甲○○先行鬆手，以致陳琪瑄成
頭下腳上後，乙○○接著鬆手，致陳琪瑄垂直墜橋，頭部撞擊河
床死亡云云，似又意指甲○○係基於間接故意而殺人，此復與原
判決援引之第一審判決理由記載：「王清雲供稱：『身高較矮的
說：你如果要與我分手，我就讓你死；甲○○以國語大聲尖叫的
說：如果你要分手，我要給你死』」，顯不相符。有認定事實前
後矛盾以及認定事實與卷內證據上不相符合之證據上理由矛盾等
違法。（二）死者陳琪瑄若曾與甲○○、乙○○於后豐大橋上追
逐，為何會將拖鞋留置於車上而赤腳奔跑？此顯與經驗法則未合
。且依卷附相驗屍體照片顯示，死者陳琪瑄腳底板僅略沾有不潔
灰泥，並無明顯髒污現象，原審未予詳查，遽稱死者陳琪瑄赤腳
著地沾染灰泥之原因固多，惟不無可能如證人王清雲、陳秋珠所
證係該男女在橋上追逐時所造成等語，不但與經驗法則有違，復
有證據調查未盡之違法。又死者陳琪瑄之指甲並未檢出甲○○、
乙○○或其他人之 DNA；上訴人等之身體亦未留下遭人抓傷之跡
證，顯見證人王清雲證稱：甲○○自後抱住陳琪瑄云云，與常情
不符。又原判決既認甲○○與陳琪瑄之間，縱有分合之感情糾葛
，但均屬小事，且雙方於民國九十一年十二月五日尚有性行為，
則甲○○是否會因此次爭吵，即將陳琪瑄殺死，非無可疑。況且
甲○○於陳琪瑄墜落橋下後，並未逃離現場，反而不顧自身安危
，躍下河床將陳琪瑄抱起送醫，且於陳琪瑄送抵醫院後，仍情緒
激動失控。甲○○若非問心無愧，豈會有上開反應。原審未予詳
察，遽為上訴人等有罪之判決，亦與經驗法則有違。（三）按卷
宗內之筆錄及其他文書可為證據者，審判長應向當事人、代理人
、辯護人或輔佐人宣讀或告以要旨，為刑事訴訟法第一百六十五
條第一項所明定，此項規定，依同法第三百六十四條為第二審審
判所準用。依原審審判筆錄之記載，原審審判長於九十五年八月
二日審判期日，並未將卷附之交通部中央氣象局九十四年一月三
十一日中象參字第０九四００００五三八號函，向上訴人宣讀或
告以要旨，即遽爾採納作為判決之基礎，有應於審判期日調查之
證據而未予調查之違誤。（四）第一審將陳琪瑄生前所著衣、褲
，送請內政部警政署刑事警察局鑑驗該衣、褲上所沾染物質成分
，與后豐大橋護欄石壁、欄杆之關聯性，經鑑驗機關檢視該衣、
褲，發現陳琪瑄生前所著上衣右邊腋下處沾有疑似外來白色不明
物質，另長褲之臀部處及下方褲管，亦均沾附有灰白色粉狀物，
以此與取樣自后豐大橋護欄石壁之白色漆片及欄杆之灰色漆片，
予以分析比對，其成分雖不相似。惟甲○○之第一審選任辯護人
就此已辯稱：該白色粉末，應係欄杆上之灰塵，而非漆片，不得
執上開鑑驗結果，即遽認該衣、褲上沾附之灰白色粉狀物，並非
陳琪瑄於橫跨后豐大橋護欄時所沾染。況且鑑定人許倬憲於第一
審係證稱：「在褲子上面看起來是泥沙沒有錯，泥沙的地方有可
能在橋上就已經沾到，因為他是局部性的，只有在臀部那裡有沾
染，如果是掉落橋下所造成，應該身體其他部分都會沾染，但從
照片顯示，其他身體部位都沒有明顯的沾染」。從而死者陳琪瑄
褲子上沾附之灰白色粉狀物，亦有可能係其橫跨護欄時所沾染之
灰塵，而死者陳琪瑄上衣腋下沾附之白色粉狀物，依其沾染之部
位研判，極有可能係在橫跨后豐大橋護欄時所沾染，凡此，攸關
死者陳琪瑄究係被抬起丟下后豐大橋，抑或是自行攀爬自該大橋
墜落，原判決就甲○○第一審選任辯護人所持之上開辯解未予詳
察，復未說明不採納之理由，有證據調查未盡及理由不備之違法
。（五）依原判決援引之第一審判決理由記載，係以證人王清雲
、高春之警詢筆錄，作為認定上訴人等與死者陳琪瑄在后豐大橋
爭吵、追逐，甲○○、乙○○乃合力將陳琪瑄抬至后豐大橋護欄
外，並鬆手使其墜落等事實所憑之證據之一；另又採納證人陳佩
卉、蕭如惠之警詢供述，作為認定甲○○與陳琪瑄偶有小吵，但
後來都和好等情之依據。惟原判決未說明上開警詢供述得作為
證據之理由，自屬理由不備。（六）原審審判長於九十五年八月
二日審判期日，踐行證據提示程序時，並未將各該證人之供述筆
錄及卷內文書逐一提示，而是以包裹提示之方式，提示證人林佳
怡、張嘉宴、林亦廷、葉美美、陳憶、陳佩卉、蕭如惠等人之
筆錄，予上訴人等辯論，其踐行之訴訟程序，顯屬於法有違。（
七）本案經第一審為有罪判決後，上訴人等均依法提起第二審上
訴，原審未行準備程序，即訂期審理，亦即原審在未經訊問上訴
人等，以及未經斟酌上訴人等調查有利證據之請求前，即已形成
心證，乃至於逕行訂期審理，此不僅嚴重妨礙上訴人等之訴訟防
禦權，亦與憲法保障人民訴訟權之意旨有違。（八）甲○○與陳
琪瑄係交往多年之男女朋友，甲○○復供稱：於事故發生前之九
十一年十二月五日至同年月六日凌晨間，二人猶有性行為，第一
審並依此將採取甲○○唾液之棉棒DNA－STR型別，與採取陳琪瑄
陰道精子細胞層之棉棒送鑑驗，發現二者之DNA－STR型別相同，
足徵彼二人感情相當親密，陳琪瑄雖提議分手，但彼此間情感並
未至決裂程度，且甲○○為不願分手之一方，此亦顯示甲○○仍
深愛陳琪瑄，甲○○何來置陳琪瑄於死地之動機？其目的為何？
尤有甚者，乙○○與陳琪瑄毫無恩怨，何以甘冒殺人重大刑責，
與甲○○共同置陳琪瑄於死地？原判決就此未依職權詳予認定，
詳實記載於事實欄，顯有不適用法則之違法。而原判決認定之事
實既屬不明，為法律審之第三審法院，自無從就其適用法律有無
違誤加以判斷，原判決自有撤銷發回更審之原因。（九）本件目
擊證人，計有騎機車經過之高春、在后豐大橋下捕蝦之王清雲、
陳秋珠夫妻，以及另外四名捕蝦人。證人王清雲於九十三年一月
十四日前之二次偵訊，均未供稱：目睹上訴人等將陳琪瑄抬出橋
上護欄後鬆手丟下等語，直至甲○○之父王碧全死亡後，始為相
反供述。而陳秋珠既然與王清雲在一起，何以竟未見到死者陳琪
瑄墜橋之過程。倘依王清雲所證，陳琪瑄墜橋之過程至少歷時二
十至三十秒之間，現場有七位目擊證人，竟然只有王清雲一人見
到死者陳琪瑄遭人抬起丟下橋之經過，實令人起疑。原判決竟遽
認王清雲前後天壤之別之供述，其內容大致相同，此部分採證顯
違經驗法則。（十）后豐大橋交通往來頻繁，橋下夜間捕蝦人必
須使用強光輔助捕蝦作業，上訴人等竟敢在交通要道之后豐橋上
，不畏橋上及橋下人群，強行將陳琪瑄抬出橋上護欄，鬆手將人
丟於橋下，誠屬匪夷所思，難以令人置信。（十一）證人王清雲
於九十三年十一月十六日雖供稱：「乙○○的車子直接插在死者
的車子前面，而且煞車，還有突然煞車的聲響……」。惟其在此
之前從未提及聽到緊急煞車聲，其後於九十三年十一月二十六日
及九十四年十一月二日履勘現場時，依履勘筆錄之記載，其均未
提及煞車聲，至九十四年十一月八日審理時，甚至還堅稱：案發
當時不可能聽聞橋上之煞車聲等語。然案發時，王清雲係在后豐
大橋下炒米糠，準備捕蝦，如無特殊情況，捕蝦者實無將視線聚
焦於橋上之必要，從而王清雲於聽到煞車聲前，自不可能目擊乙
○○駕車攔在陳琪瑄車前之過程，何況陳琪瑄駕駛之小客車早已
停在橋上，乙○○亦無攔車之必要。證人陳秋珠又係供稱：陳琪
瑄之白色車子先到，乙○○所駕之白色車子後到，停在前一部車
子之後等語，足見證人王清雲、陳秋珠所證不同，該二證人應未
實際目睹甲○○與陳琪瑄吵架前之情況。況且，王清雲所證縱令
屬實，乙○○將車插攔在陳琪瑄所駕車輛之前，無非為防止陳琪
瑄駛離，則其又何須再倒車至后里方向之橋頭？王清雲之證述，
有悖情理，原判決仍予採信，有違證據法則。（十二）后豐大橋
鐵欄杆高度雖有一百二十公分，但水泥護欄僅約八十至八十五公
分而已，除行動不便者外，一般人於二、三秒內即可輕易跨上水
泥護欄後，再跨越鐵管護欄，原判決竟謂陳琪瑄不可能自行瞬間
跨越欄杆往橋下跳，此部分之事實認定，有違經驗法則。（十三
）證人王清雲與陳秋珠在警詢及偵審中，均供述甲○○在橋上大
聲爭吵，但聽不到爭吵內容等語。再參酌該二證人距離后豐大橋
約五十公尺，冬天風大且有車輛經過聲音，衡情渠等亦不可能完
整聽到爭吵內容。詎王清雲竟於事發年餘之後，始證稱：聽到甲
○○對陳琪瑄說：「如果你要與我分手，我就讓你死，如果繼續
跟我在一起，我就把你放下來」等語，顯然有悖常情。況且證人
王清雲之證言，不但前後不一，而與王清雲同在一處之陳秋珠竟
然完全沒有聽到甲○○曾為前述言語，足以令人懷疑王清雲係為
陷害甲○○始為不實之證述，原判決仍採納作為判決之基礎，其
採證有違經驗法則。（十四）證人王清雲與陳秋珠均站在距后豐
大橋五十公尺處大甲溪河床上，該位置祇能看到停在慢車道上陳
琪瑄右側窗至車頂部位，依經驗法則，王清雲在橋下不可能看到
汽車左側車門開啟情形，王清雲卻證稱：「甲○○先下車，走到
死者車子的駕駛座前面，從橋下看，門（指左側駕駛座車門）就
開了」，足見王清雲供述不實，不能採信。（十五）陳琪瑄墜橋
原因，不外他殺、自殺、不慎墜下三種，除自殺時跳下橋不會以
手保護頭部外，若遭他人丟下或不慎墜落，由於本能反應，均會
自然的以手先著地以保護頭部。陳琪瑄雙手骨折，固可推斷陳琪
瑄無自殺決意，但仍不能以此辨別究係他殺抑或是不慎墜落，蓋
因墜下時，雙手或單手如何著地、或著地時之地形，均會影響著
地後之狀態，豈能以陳琪瑄著地後仰臥與橋平行，即推論係遭人
抓住雙腳，頭上腳下垂直丟下致死。原判決未審認死者陳琪瑄是
否有可能係因不慎自橋上滑落致死，有判決理由不備之違法。（
十六）甲○○經送請法務部調查局實施測謊鑑定，經該局採控制
問題法、混合問題法施測，測試結果未獲致明確反應，無法研判
。內政部警政署刑事警察局採刺激測試法、緊張高點法、 DODPI
區域比對法施測，甲○○於測前晤談否認將陳琪瑄丟（推、拉）
下橋，經測試結果，並無不實反應等情。甲○○經不同鑑測機關
先後二次測試，有一次判定未說謊，一次無法鑑判，但均未呈現
說謊反應。此與陳琪瑄身上並無掙扎傷等跡證，相互吻合，乃原
判決仍認：「測試結果，與現有卷內事證不符……」，顯屬採證
違法。（十七）人之記憶力有限，對於同一事實之描述方式，亦
因各人智識、經驗、記憶力而有差異，就同一事實之記憶或描述
有所出入，固屬正常，惟不能因其陳述偶有不符，即認不實而全
部予以捨棄。此見解應一體適用並全盤考量，對於被告及證人之
記憶，應為相同之評價，始稱公允。原判決對於證人王清雲前後
歧異且有諸多瑕疵之供述，以人之記憶有限為由，予以採信；就
甲○○所稱：陳琪瑄究係左腳或右腳跨在橋上欄杆，此種瞬間目
睹之記憶，以前後不符而全盤否定。足見原審此部分證據證明
力之判斷，顯然違背經驗法則。（十八）原判決另有諸多違背法
令之處，此部分引用甲○○第一審選任辯護人康文毅律師於九十
五年四月七日書具，同年月十二日庭呈之辯護意旨狀所載理由。
嗣並提出陳情意見書乙份、質疑告訴代理人朱元宏律師之陳述狀
乙份暨中時電子報列印本二紙、朱元宏、王清雲、陳秋珠間對話
錄音譯文乙份為證。乙○○之上訴意旨略稱：（一）原判決理由
內雖說明：證人王清雲、陳秋珠、高春之證述內容，固有就本件
事發過程描述完整或簡略之差異，但無明顯矛盾。惟證人高春係
一再供稱：案發前騎車經過后豐大橋時，有先看到左前方（對向
車道）站有二男一女，未看見有追逐或打架情形，嗣聽到女生喊
救命二聲，回頭一看即未看見該女生等語；惟證人王清雲自九十
三年一月十四日到案表示願全盤托出案情後之供述則係：女子墜
橋前二名男子有追逐女子，且有吵架，嗣看到矮個子男子動手抱
住女子，高個子男子幫忙把女子抬起來，在那名女子被抬起來的
時候，我聽到女子用台語大喊一聲救命。後來那兩名男子繼續把
女子抬到護欄外側，女子用台語喊了一聲比較短的救命；在該名
女子喊兩聲救命間，他們還繼續在吵架云云。若係王清雲所供屬
實，高春顯不可能未看見陳琪瑄墜橋前吵架及追逐之過程，亦應
於聽到救命聲轉頭後，目睹該名女子被抬起之情狀，惟高春竟證
稱：未看見追逐吵架及女子被抬起之過程云云。足認該二證人證
詞歧異，絕非如原判決所稱：係因目睹案發過程階段不同所致。
又證人陳秋珠一再證稱：伊與王清雲係全程在場觀看案發經過，
惟其卻未目擊陳琪瑄究係如何墜落橋下，據此已足令人對王清雲
證言之真實性存疑。況且證人王清雲係證稱：陳琪瑄被抬起位置
，是在陳琪瑄所駕駛車輛之右後車尾處，但陳琪瑄墜落位置係在
該車副駕駛座之相對位置，益見王清雲之供證確具瑕疵。原判決
就此等歧異，未於理由詳予敘明其取捨之理由，自屬理由不備。
（二）證人王清雲係證稱：陳琪瑄在墜橋前係遭甲○○從其後方
至腋下往上抱住，乙○○則用雙手抓住陳琪瑄雙腳，並將陳琪瑄
雙腳夾在他的右腋下云云，惟依憑本件相驗卷內之資料，並未發
現陳琪瑄雙腋下或雙腳有被夾過之勒痕。為究明證人王清雲所證
是否屬實，上訴人等乃於原審具狀聲請向法務部法醫研究所函詢
：「陳琪瑄死亡前夕，若遭人用雙手從後方自雙腋下往上抱住，
雙腳同時遭另一人夾在其腋下，則陳琪瑄死亡後，其兩邊腋下及
雙腳是否會出現被夾之痕跡」等問題，詎原判決竟執：「以上訴
人等二人之力，可以輕易合力抬起陳琪瑄，在兩壯漢合力控制下
，陳琪瑄自然不易有掙脫行為，對照法醫許倬憲之證詞，陳琪瑄
無掙扎傷，仍屬合理而可能，原判決（指第一審）已敘述甚詳，
無庸再函請法醫研究所判定」，駁回上訴人此部分調查證據之聲
請。惟上訴人等聲請調查之證據，與陳琪瑄是否有掙扎傷無關，
僅係單純就證人王清雲證述陳琪瑄遭上訴人等分別抬起時，於身
體上可能產生之跡證，向法務部法醫研究所函詢，以究明證人王
清雲證言之憑信性，此乃攸關案情之重要證據，原審竟認無調查
之必要，顯有應於審判期日調查之證據未予調查之違法。（三）
乙○○與陳琪瑄素無恩怨，為局外人，何以甘冒殺人重大刑責，
與甲○○共同置陳琪瑄於死地﹖原判決就此未依職權詳予認定，
並詳實記載於事實欄，顯有不適用法則之違法。原判決所載事實
既屬不明，為法律審之第三審法院，自無從就其適用法律是否違
誤予以論斷，原判決自有撤銷發回更審之原因。（四）本案目擊
證人，計有騎機車經過之高春、在后豐大橋下捕蝦之王清雲、陳
秋珠夫妻，以及另外四名捕蝦人。證人王清雲於九十三年一月十
四日前之二次偵訊，均未供稱：目睹上訴人等將陳琪瑄抬出橋上
護欄後鬆手丟下等語，直至甲○○之父王碧全死亡後，始為相反
供述。而陳秋珠既然與王清雲在一起，何以竟未見到死者陳琪瑄
墜橋之過程。倘依王清雲所證，陳琪瑄墜橋之過程至少歷時二十
至三十秒之間，現場有七位目擊證人，竟然只有王清雲一人見到
死者陳琪瑄遭人抬起丟下橋之經過，實令人起疑。原判決竟遽認
王清雲前後天壤之別之供述，其內容大致相同，此部分採證顯違
經驗法則。（五）后豐大橋交通往來頻繁，橋下夜間捕蝦人必須
使用強光輔助捕蝦作業，上訴人等竟敢在交通要道之后豐橋上，
不畏橋上及橋下人群，猶強行將陳琪瑄抬出橋上護欄，鬆手將人
丟於橋下，誠屬匪夷所思，難以令人置信。（六）證人王清雲於
九十三年十一月十六日雖供稱：「乙○○的車子直接插在死者的
車子前面，而且煞車，還有突然煞車的聲響…」。惟其在此之前
從未提及聽到緊急煞車聲，其後於九十三年十一月二十六日及九
十四年十一月二日履勘現場時，依履勘筆錄之記載，其亦未提及
煞車聲，至九十四年十一月八日審理時，甚至還堅稱：案發當時
不可能聽聞橋上之煞車聲等語。然案發時，王清雲係在后豐大橋
下炒米糠，準備捕蝦，如無特殊情況，捕蝦者實無將視線聚焦於
橋上之必要，從而王清雲於聽到煞車聲前，自不可能目擊乙○○
駕車攔在陳琪瑄車前之過程，何況陳琪瑄駕駛之小客車早已停在
橋上，乙○○亦無攔車之必要。證人陳秋珠又係供稱：陳琪瑄之
白色車子先到，乙○○所駕之白色車子後到，停在前一部車子之
後等語，足見證人王清雲、陳秋珠所證不同，該二證人應未實際
目睹甲○○與陳琪瑄吵架前之情況。況且，王清雲所證縱令屬實
，乙○○將車插攔在陳琪瑄所駕車輛之前，無非為防止陳琪瑄駛
離，則其又何須再倒車至后里方向之橋頭？王清雲之證述，有悖
情理，原判決仍予採信，有違證據法則。（七）后豐大橋鐵欄杆
高度雖有一百二十公分，但水泥護欄僅約八十至八十五公分而已
，除行動不便者外，一般人於二、三秒內即可輕易跨上水泥護欄
後，再跨越鐵管護欄，原判決竟謂陳琪瑄不可能自行瞬間跨越欄
杆往橋下跳，此部分事實認定，有違經驗法則。（八）甲○○曾
目擊陳琪瑄之墜橋經過，乙○○之原審辯護人即主張：陳琪瑄褲
子臀部及褲管所沾灰白色粉狀物，係伊跨上及坐在后豐大橋欄杆
時所沾染等語，並據之作為陳琪瑄墜落橋下前，確曾跨坐在該橋
欄杆上之佐證。嗣第一審將沾染該灰白色粉狀物之衣、褲與取樣
自后豐大橋護欄石壁之白色漆片及鐵欄杆之灰色漆片，送請內政
部警政署刑事警察局鑑驗，認兩者成分不同，原判決即據此認定
陳琪瑄於墜橋前並未跨坐后豐大橋之護欄上。惟陳琪瑄若曾跨坐
於該橋護欄上，其所沾染者，應為護欄上或鐵欄杆上之灰塵，絕
非護欄之油漆，鑑定機關竟以護欄上之漆片作為比對標的，其取
樣顯然錯誤，原判決據此錯誤鑑定結果，認定並無證據足以證明
陳琪瑄於墜橋前曾跨坐在該橋護欄杆上，顯屬採證違法。（九）
證人王清雲與陳秋珠在警詢及偵審中，均供述甲○○在橋上大聲
爭吵，但聽不到爭吵內容等語。再參酌該二證人距離大橋約五十
公尺，冬天風大且有車輛經過聲音，衡情渠等亦不可能完整聽到
爭吵內容。詎王清雲竟於事發年餘之後，始證稱：聽到甲○○對
陳琪瑄說：「如果你要與我分手，我就讓你死，如果繼續跟我在
一起，我就把你放下來」等語，顯然有悖常情。況且證人王清雲
之證言，不但前後不一，而與王清雲同在一處之陳秋珠竟然完全
沒有聽到甲○○曾為前述言語，足以令人懷疑王清雲係為陷害甲
○○始為不實之證述，原判決仍採納作為判決之基礎，其採證有
違經驗法則。（十）證人王清雲與陳秋珠均站在距后豐大橋五十
公尺處大甲溪河床上，該位置祇能看到停在慢車道上陳琪瑄右側
窗至車頂部位，依經驗法則，王清雲在橋下不可能看到汽車左側
車門開啟情形，王清雲卻證稱：「甲○○先下車，走到死者車子
的駕駛座前面，從橋下看，門（指左側駕駛座車門）就開了」，
足見王清雲供述不實，不能採信。（十一）陳琪瑄墜橋原因，不
外他殺、自殺、不慎墜下三種，除自殺時跳下橋不會以手保護頭
部外，若遭他人丟下或不慎墜落，由於本能反應，均會自然的以
手先著地以保護頭部。陳琪瑄雙手骨折，固可推斷陳琪瑄無自殺
決意，但仍不能以此辨別究係他殺抑或是不慎墜落，蓋因墜下時
，雙手或單手如何著地、或著地時之地形，均會影響著地後之狀
態，豈能以陳琪瑄著地後仰臥與橋平行，即推論係遭人抓住雙腳
，頭上腳下垂直丟下致死。原判決並未審認死者陳琪瑄是否有可
能係因不慎自橋上滑落致死，有判決理由不備之違法。（十二）
死者陳琪瑄之指甲並未檢出甲○○、乙○○或其他人之DNA 跡證
；乙○○之身體亦未見遭人抓傷之痕跡，顯見證人王清雲證稱：
甲○○自後抱住陳琪瑄，由乙○○抬腳云云，與常情不符，有違
經驗法則。（十三）乙○○經送請法務部調查局實施測謊鑑定，
經該局採控制問題法、混合問題法施測，乙○○就陳琪瑄墜橋時
，渠未目睹，且不知道陳琪瑄是自行跳下或被推下橋、渠未推陳
琪瑄下橋等問題，均無情緒波動反應，研判未說謊。嗣再送請內
政部警政署刑事警察局以刺激測試法、緊張高點法、DODPI 區域
比對法施測，乙○○於測前晤談否認將陳琪瑄丟（推、拉）下橋
，經測試結果，因圖譜反應不一致，無法鑑判。則上訴人等經不
同鑑測機關先後二次測試，均有一次判定未說謊與一次無法鑑判
，但均未有說謊結果出現。此結論與陳琪瑄身上無掙扎傷等跡證
吻合，原判決仍認：「測試結果，與現有卷內事證不符…」，顯
屬採證違法。（十四）人之記憶力有限，對於同一事實之描述方
式，亦因各人智識、經驗、記憶力而有差異，就同一事實之記憶
或描述有所出入，固屬正常，惟不能因其陳述偶有不符，即認不
實而全部予以捨棄。此見解應一體適用並全盤考量，對於被告及
證人之記憶，應為相同之評價，始稱公允。原判決對於證人王清
雲前後歧異且有諸多瑕疵之供述，以人之記憶有限為由，予以採
信；就甲○○所稱：陳琪瑄究係左腳或右腳跨在橋上欄杆，此種
瞬間目睹之記憶，以前後不符而全盤否定。足見原審此部分證
據證明力之判斷，顯然違背經驗法則。（十五）原判決另有諸多
違背法令之處，此部分引用甲○○第一審選任辯護人康文毅律師
於九十五年四月七日書具，同年月十二日庭呈之辯護意旨狀所載
理由各等語。
惟查：原判決引用第一審判決記載之事實、證據及理由，並綜合
卷內證據資料及其調查證據之結果，認定上訴人等分別有第一審
判決事實欄所載之共同殺人犯行，除於理由內就上訴人等提起第
二審上訴所持之理由，認均非可採，分別予以指駁外，復敘明原
判決及其所援引第一審判決調查證據之結果及取捨證據認定之理
由。另所引用之第一審判決，並就上訴人等否認犯罪所持之辯解
，認均非可採；證人林佳怡、張嘉宴、林亦廷、葉美美等人分別
於第一審之證述，認均非可採作有利於上訴人等認定之依據，分
別予以指駁或說明。此外又援引第一審判決記載之理由，說明：
「證人高春歷次證述目睹二男一女站於后豐大橋上之ㄧ輛自用小
客車旁，三人為一女在中間，二男在其兩側，均面西向著大甲溪
，並聽到女生喊救命聲，之後該女生不見在橋上，未見女生坐在
護欄之欄杆上等情始終一致」、「證人陳秋珠、王清雲於警詢、
偵查及第一審之供述前後及相互歧異部分，應如何取捨認定之理
由」、「綜合證人陳秋珠之歷次證述以觀，其乃明確指證：目睹
二輛白色小客車一前一後停在后豐大橋上，聽聞男女在爭吵及追
逐，共有二男一女站於后豐大橋上，三人為一女在中間，二男在
其兩側，均面西向著大甲溪，於聽到女生喊救命聲後，見一黑影
墜橋，該女生即不見在橋上，且並未見女生坐在護欄之欄杆上等
語，此與證人高春所證，僅於有無聽聞男女爭吵及目睹追逐部分
有所差異外，其餘部分均屬一致。而與證人高春所證稍有差異部
分，事涉各該證人親身經歷見聞之時程不一，難謂有矛盾不符之
情事」、「證人陳秋珠就曾否目睹甲○○之父王碧全往找證人王
清雲談話乙節，其於檢察官及本院（指第一審，下同）審理中均
同證稱：伊當時在場等語，經本院隔離訊問，證人陳秋珠復明確
指證：時、地係於案發隔天早上五、六點天快亮時，在后豐大橋
下等語，此與證人王清雲於隔離訊問下之供證相符。雖證人陳秋
珠就其有無聽聞王碧全與王清雲之談話內容乙事，證人陳秋珠於
本院審理中供稱：伊並聽聞渠等之談話內容等語，似與檢察官訊
問時所證不同，然檢察官訊問時，證人陳秋珠並未明確表示伊知
悉王碧全與王清雲之談話內容，究係親身聽聞抑或係經由王清雲
事後告知，況且檢察官之訊問，距本院審理，其間相隔一年，人
之記憶有限，證人縱有就部分細節無法為明確一致之供述，亦屬
事理所必然，而其主要見聞之事實（即王碧全前來找王清雲談話
）既然先後一致，自無從僅以細節之歧異，而認定其就主要見聞
之陳述亦不足採信，或甚而推翻證人陳秋珠及其他與相關證人高
春、王清雲間相互一致證言之憑信性。證人陳秋珠之證言本身，
並無嚴重不可採之瑕疪」、「依證人王清雲前後兩階段之供述與
相關事證之對照驗證：證人王清雲前後階段供述相同部分為：『
女子墜橋前，有二部車前後停在橋上，且有二男一女在橋上追逐
，並聽到爭吵聲，女子墜橋前曾喊救命』，並無不符，……以之
再對照證人高春之供述，二者一致部分為：『二男一女，一車在
前即墜橋處之橋上，另一車在後約在后里方向之橋頭紅綠燈附近
，女子墜橋前，彼三人均位於女子之汽車旁邊（後車廂處），面
西向著大甲溪，一女在中間，二男在兩側，女生於大喊救命後不
見蹤影（即墜橋），當時有一部卡車經過』。則高春目睹者與王
清雲所證，並無矛盾之處，即後者是全程目睹，前者則僅是目睹
墜橋前片刻過程。而證人王清雲先前隱瞞實情及事後翻供之緣由
：證人王清雲自九十三年一月十四日警詢時全盤托出案情起，迄
至本院審理，一再供稱：是因欠甲○○父親王碧全人情，因王碧
全於案發後曾找伊，要伊不要害後輩，伊始未據實告訴警方，嗣
後因得知甲○○家人未與死者陳琪瑄處理善後，伊良心不安而決
定據實說出等語。查證人王清雲於本院九十四年十一月八日審理
時就如何欠甲○○父親王碧全人情乙節係證稱：『（問：你在警
詢時，心中是本於如何的考量才就事實有所保留？）因為王碧全
曾經幫我出過陣頭，我是透過張志清找到王碧全來幫我義務出陣
頭，他沒有收我費用，然後我送他兩個獅頭答謝他。因為我欠他
人情，而且他跟我認親堂，所以我製作筆錄有所保留』，雖因王
碧全已過世致無從對質，惟證人王清雲上開證述與甲○○於證人
王清雲尚未全盤托出實情前之檢察官九十二年四月四日訊問時供
稱：『（問：是否認識王清雲？）認識，我是做陣頭的，我之前
有去神岡幫他做陣頭，他當時沒有給我錢，只有拿東西抵債』、
『（問：你家人與王清雲有無恩怨？）沒有』相符；當時證人王
清雲之供證有利於甲○○，甲○○此段供述應係無戒心之實情。
足見證人王清雲所稱渠欠王碧全人情一事屬實。證人王清雲於本
院審理中提出先後收受王碧全交付之名片八張為證，雖經甲○○
之選任辯護人質疑該等名片取得之時點及如何取得？但證人王清
雲曾有請甲○○家人出過陣過而未付款之事，既為甲○○自承無
誤，則王清雲所稱：欠王碧全人情等語，已甚為明確，王清雲於
何時及如何取得王碧全所交付之名片乙事，無關緊要」、「經本
院向交通部公路總局第二區養護工程處台中工務段函查：后豐大
橋自九十一年十二月七日後有無因修護護欄石壁及欄杆而改變材
質等事，業經函覆：並無改變護欄石壁及欄杆材質之情事，有該
工務段九十四年十一月十五日二工中字第０九四０００八六九五
號函覆在卷足憑。嗣經本院將陳琪瑄生前所著衣、褲送請內政部
警政署刑事警察局鑑驗其衣、褲上所沾染物質成分與后豐大橋護
欄石壁、欄杆之關聯性，經該檢驗機關檢視上開衣、褲，發現陳
琪瑄生前所著上衣右邊腋下處沾有疑似外來白色不明物質，另長
褲之臀部處（按非胯下）及下方褲管均沾附有灰白色粉狀物（下
稱前二者），與取樣自后豐大橋護欄石壁之白色漆片及欄杆之灰
色漆片（下稱後二者）比對分析，經外觀比對，前二者之顏色與
後二者均相近，但經紅外線光譜分析法分析，前二者之圖譜型態
與後二者均不相似，以掃瞄式電子顯微鏡／Ｘ－射線能譜分析法
分析其間之成分，前二者亦與後二者，均不相似，有該局九十五
年三月十四日刑鑑字第０九五００二四六八三號鑑定書在卷可考
。自無從據以認定陳琪瑄所著長褲臀部所沾染之粉狀物質，即係
跨坐於護欄欄杆上所造成」、「由相驗法醫許倬雲（憲）之專業
鑑定證詞，並參照死者之相驗屍體報告、照片，足以佐證證人王
清雲證述目睹陳琪瑄垂直墜橋之大致情形（即陳琪瑄係由甲○○
、乙○○二人合力抬出橋上護欄欄杆外，較矮之甲○○站於豐原
方向，較高之乙○○位於后里方向，因較矮之甲○○先鬆手，致
陳琪瑄頭部先墜下，後較高之乙○○再鬆手，致陳琪瑄身體呈頭
下腳上垂直墜下河床，墜橋後陳琪瑄之身體與橋面呈平行狀態）
。又參照本院調查陳琪瑄身形及被告二人（指上訴人等，下同）
身形及被告二人模擬合力將證人林佳怡抬至護欄欄杆邊之照片，
以被告二人之力可以輕易合力抬起陳琪瑄，在二壯漢合力控制下
，陳琪瑄自然不易有掙脫行為，對照法醫許倬雲（憲）之證詞，
陳琪瑄無掙扎傷仍屬合理而可能。則死者陳琪瑄身體上，雖未發
現指壓或手抓之痕跡，其指甲亦未檢出有死者陳琪瑄以外之人之
ＤＮＡ型別（後者見他字第二三二一號卷第一０三頁內政部警政
署刑事警察局九十二年一月十六日刑醫字第０九一０三三四七四
九號鑑驗書），然此係因甲○○、乙○○人高馬大，合二人之力
，足以壓制陳琪瑄所致，並不能為被告二人有利之證明。再從該
被告二人合力抬人之照片配合被告二人之身高觀察，較矮之甲○
○因身形關係（手腳均較短），不易支撐抬出護欄外之手部力量
，而先於較高之乙○○鬆手，亦與事理不相違背。凡此，均足以
佐證證人王清雲所言屬實」、「縱觀證人法醫許倬雲（憲）之證
述全旨係謂：『陳琪瑄是（顱頂）右側著地，落地的可能狀況是
可能有擺錘效應，亦即一邊先放手，人往未放手之一邊（方向）
擺動，所以符合王清雲之說法（即陳琪瑄是頭下腳上墜橋，而且
是抬頭部一端之甲○○先放手，腳部一端之乙○○後放手）；且
河床的鵝卵石分佈也可能影響顱頂受傷位置，著地前兩隻手腕去
頂地的情況，以及著地前頭部偏轉狀況皆可能影響其顱頂之傷勢
等情，可見於陳琪瑄頭下腳上（第一審判決誤載為頭上腳下，下
同）垂直墜橋後，影響其顱頂受傷位置之原因，顯有多端，王清
雲所供，與驗斷書所載並無不符；且無論係顱頂之左側抑或右側
先受創，亦不影響陳琪瑄係頭下腳上垂直墜橋，且係兩隻手腕先
行著地骨折再生顱頂著地受創之事實。辯護意旨以陳琪瑄顱頂傷
勢係在右側，主張證人王清雲之證詞與事實有悖云云，亦無足採
」、「從死者陳琪瑄案發前之行蹤觀察，陳琪瑄與甲○○於九十
一年十二月六日晚間之案發前並未見面，陳琪瑄係從家裏直接出
門至后豐大橋，充其量祇是在電話中與甲○○起爭執而已，無法
窺出其已嚴重至須尋死之程度。何況即使採信甲○○多次供稱：
在橋上與陳琪瑄談判解釋後，與之已就爭吵事項談妥而盡釋前嫌
等語，陳琪瑄縱有不滿情緒，亦已經甲○○化解，其更無自殺之
動機及理由」、「上開二測謊鑑定機關（指法務部調查局及內政
部警政署刑事警察局）之鑑定結果，恰均僅能鑑判被告二人之其
中一人是否有不實情緒反應，而該無法鑑判之人，兩次中又互為
不同之人，適足互證該二份測謊鑑定報告，均存有就同一事件之
測試問題對被告二人之情緒反應，無法互為比對之不周延結論。
況該測試結果，亦與現有卷內事證不符，足見該等測謊鑑定報告
之證明力，均難謂已確鑿而無瑕疵，本院無從憑以據為有利於被
告二人之認定基礎」。從形式上觀察，原判決並無適用法則不當
、證據上理由矛盾、理由不備、應於審判期日調查之證據未予調
查、採證違背證據法則等違背法令之情形。甲○○上訴意旨（一
）、（二）、（四）、（八）、（九）、（十）、（十二）、（
十三）、（十四）、（十七）及乙○○上訴意旨（一）、（三）
、（四）、（五）、（七）、（八）、（十）、（十四）均置原
判決所援引之第一審判決事實欄已明確認定及原判決與其所引用
之第一審判決理由內已分別詳予說明之事項於不顧，徒憑己見，
或就事實審法院採證認事或證據證明力自由判斷職權之合法行使
，再為單純事實上爭執；或就原判決及其引用之第一審判決已詳
細敘明應如何取捨之證人王清雲、高春、陳秋珠等人之證述，猶
執其細節部分有些許歧異，指摘原判決理由不備、採證違背證據
法則；俱非合法之第三審上訴理由。再依原判決援引之第一審判
決理由記載，其已依憑死者陳琪瑄相驗屍體之照片、證人王清雲
及鑑定人即法醫師許倬憲之證言等證據資料，於理由內說明：「
對照上開九一相字第六九九號卷附第五七頁第一張、第五八頁第
一張、第六十頁第三張、第六四頁第三張等相驗屍體照片，顯示
死者腳底板沾有不潔灰泥，足為死者生前曾赤腳著地之佐證，雖
該赤腳著地沾染灰泥之跡證，其可能原因眾多，惟不無可能正如
證人王清雲、陳秋珠所指證目睹男、女在橋上追逐時所造成」（
見第一審判決正本第四十三頁第十五行至第二一行）、「由上開
相驗法醫師許倬雲（憲）之專業鑑定證詞，並參照死者之相驗屍
體報告、照片，足以佐證證人王清雲所稱之目睹陳琪瑄垂直墜橋
的情形（即陳琪瑄係由甲○○、乙○○二人合力抬出橋上護欄欄
杆外，較矮之甲○○站於豐原方向，較高之乙○○位於后里方向
，因較矮之甲○○先鬆手，致陳琪瑄頭部先墜下，後較高之乙○
○鬆手，致陳琪瑄身體呈頭下腳上垂直墜下河床，墜橋後陳琪瑄
之身體與橋面呈平行狀態）。又參照本院調查陳琪瑄身形及被告
二人身形及被告二人模擬合力將證人林佳怡抬至護欄欄杆邊之照
片，以被告二人之力，可輕易合力抬起陳琪瑄，在二壯漢合力控
制下，陳琪瑄自然不易掙脫，對照法醫許倬雲（憲）之證詞，陳
琪瑄身無掙扎傷，仍屬合理而有可能。從而死者身上雖未發現有
指壓或手抓之痕跡，其指甲亦未檢出有死者陳琪瑄以外之人之Ｄ
ＮＡ型別（後者見他字第二三二一號卷第一０三頁內政部警政署
刑事警察局九十二年一月十六日刑醫字第０九一０三三四七四九
號鑑驗書），然此係因甲○○、乙○○人高馬大，合二人之力，
足以壓制陳琪瑄所致，並不能為被告二人有利之證明。再從該被
告二人合力抬人之照片，配合被告二人之身高觀察，較矮之甲○
○因身形關係（手腳均較短），不易支撐抬出護欄外之手部力量
，而先於較高之乙○○鬆手，此亦與事理不相違背。凡此，均足
佐證證人王清雲所言屬實」（見第一審判決正本第五十頁第十三
行至第五一頁第六行）。甲○○上訴意旨（二）、乙○○上訴意
旨（十二）均置原判決所引用之第一審判決理由內已詳予說明事
項於不顧，仍分別執死者陳琪瑄若曾與上訴人等在后豐大橋上追
逐，為何會將拖鞋留置於車內而赤腳奔跑？以及死者陳琪瑄之指
甲並未驗出甲○○或乙○○之DNA 跡證，其身上亦無掙扎傷，此
與經驗法則有違等語，指摘原判決採證違背經驗法則及證據調查
未盡，均不足以辨識原判決已具備違背法令之形式要件。至於原
審審判長於審判期日，雖未提示採為判決基礎之交通部中央氣象
局九十四年一月三十一日中象參字第０九四００００五三八號函
，分別命上訴人等及渠等之選任辯護人表示意見或辯論；惟甲○
○、乙○○於九十三年十一月十六日檢察官訊問時均供稱：「（
問：九十一年十二月七日晚上的夜色如何？）夜色很亮，沒有什
麼風」（見九十三年度偵續字第二七七號卷第四三頁），而案發
現場即后豐大橋兩邊各有十七根五百燭光之路燈，以案發當天之
月光亮度，其能見度相當清楚，復經檢察官履勘現場勘驗無誤，
並製有勘驗筆錄在卷可按（見同上卷第五二頁）；於本案偵審中
又經檢察官及法官先後履勘現場，確認以證人王清雲、陳秋珠、
高春所稱案發時彼等分別所在之相關位置，確實均可以看清案發
時后豐大橋上之情形；於第一審法院履勘時，亦確認以證人王清
雲所稱案發所在位置，確可清楚目擊停放於后豐大橋上之模擬陳
琪瑄同型小客車的車窗至車頂部位，亦可清楚看見該橋上其他車
輛之車頂上下部位，以及倚立護欄邊之甲○○肩膀以上、乙○○
胸口以上之身體部位，均製有勘驗筆錄及拍攝照片附卷可稽（見
同上卷第五四頁至第六十頁、第一審卷第一宗第一０三頁至第一
０五頁）。此外，后豐大橋從路面至護欄石壁、欄杆之頂端，其
距離分別為八十公分、一百二十公分，死者陳琪瑄身高為一百五
十五公分，體形為瘦身（見相驗卷第八一頁之台灣台中地方法院
檢察署檢察官驗斷書），而甲○○身高、體重分別為一百七十三
公分、約七十公斤，乙○○身高、體重則分別為一百八十三公分
、約一百公斤（見第一審卷第四宗第二十頁、第二三頁），再參
酌檢察官於九十三年十一月二十六日履勘現場時，製作之履勘筆
錄所示，檢察官曾命一身高一百五十七公分之女子陳儀芳立於死
者陳琪瑄墜橋處，並攝有照片附卷（見偵續字第二七七號卷第五
一背面、第五四頁、第五五頁），依該照片對照后豐大橋之護欄
，該女子腰部以上約與護欄之石壁頂端切齊，肩部以上，則在該
護欄之頂端之上；換言之，自橋下往橋上觀看，扣除護欄欄杆所
遮蔽部位外，可以清晰看見該女子腰部以上，或至少肩部以上之
身體部位。另參照第一審九十四年十一月二日履勘現場所拍攝之
照片，甲○○靠近該橋護欄時，其臀部約與護欄石壁頂端切齊，
其胸口以上約在欄杆頂端以上，乙○○身高高於甲○○，對照護
欄，其身體裸露部分，應更明顯。則除去未經合法調查之交通部
中央氣象局九十四年一月三十一日中象參字第０九四００００五
三八號函，就證人王清雲、陳秋珠、高春所稱案發時彼等分別所
在之相關位置，能否清楚目擊案發時后豐大橋上之情形乙節，仍
應為同一事實認定。則原審未提示中央氣象局前開覆函所造成之
訴訟程序違法瑕疵，既於判決結果顯無影響，亦未妨礙上訴人等
之防禦權。又依原判決理由說明，係依憑證人王清雲、高春之警
詢供述，作為認定上訴人等與死者陳琪瑄爭吵追逐，並合力將死
者陳琪瑄抬出橋外使之墜落之佐證；另採用證人陳佩卉、蕭如惠
之警詢陳述，作為認定甲○○與陳琪瑄未有嚴重感情糾葛之依據
；惟於理由內未說明上開警詢陳述，均得作為證據之理由，其
理由論敘雖有微疵，惟除去該等證人於警詢之前揭陳述，以證人
高春、王清雲、陳憶於第一審之證述，與甲○○於九十一年十
二月十三日警詢時供認：「（問：平日感情如何？最近感情如何
？）感情都很好，也打算結婚了，最近一次有發生不愉快的情形
，就是在事情發生前約一星期前有發生較不愉快的，因為陳琪瑄
說要吃紅豆湯叫我先幫她煮，但我帶我妹妹前往台中中國醫藥學
院看病，沒有馬上幫她煮，使我女友陳琪瑄心中產生不悅，當天
即傳簡訊給我，只有二個字『分手』，但我都未予理會，後又在
當天晚上我有再回訊『你要怎樣就怎樣』，約再過二、三天，陳
琪瑄也有再陪我到苗栗縣苑裡鎮洽商，當天我倆也甚少談話，之
後都未再見面，但都有以電話聯絡」，相互印證，此部分仍應為
相同事實之認定，原判決前揭理由不備之瑕疵，亦於判決結果顯
無影響，依刑事訴訟法第三百八十條規定，均難執為提起第三審
上訴之適法理由。甲○○上訴意旨（三）、（五）執以指摘原審
踐行之訴訟程序違背法令及理由不備各節，俱非合法。而「審判
期日之訴訟程序，專以審判筆錄為證」，為刑事訴訟法第四十七
條所明定；依原審審判筆錄之記載，原審審判長於審判期日，就
卷附證人林佳怡、張嘉宴、林亦廷、葉美美、陳憶、陳佩卉、
蕭如惠之警詢或偵審中筆錄，係以一一提示使上訴人等辨認或告
以要旨等方式為證據之調查後，並詢問上訴人等：「對證述內容
有何意見？」渠等均答稱：「沒意見」或「對陳憶部分沒意見
。其餘不實在」（見原審卷第一０八頁背面）。甲○○上訴意旨
（六）執原審審判長於審判期日係以包裹提示前開證人筆錄之方
式，踐行調查證據程序云云，指摘原判決違法，顯非依據卷內資
料而為主張。又刑事訴訟法第二百七十三條第一項係規定：「法
院【得】於第一次審判期日前，傳喚被告或其代理人，並通知檢
察官、辯護人、輔佐人到庭，行準備程序，為下列各款事項之處
理：一、起訴效力所及之範圍與有無應變更檢察官所引應適用法
條之情形。二、訊問被告、代理人及辯護人對檢察官起訴事實是
否為認罪之答辯，及決定可否適用簡式審判程序或簡易程序。三
、案件及證據之重要爭點。四、有關證據能力之意見。五、曉諭
為證據調查之聲請。六、證據調查之範圍、次序及方法。七、命
提出證物或可為證據之文書。八、其他與審判有關之事項」。則
於第一次審判期日前，是否行準備程序，乃法院「得」自由裁量
決定之事項，況且依前揭法條規定，得於準備程序中處理之事項
，亦非不得於審判期日處理之，原審未於第一次審判期日前行準
備程序，自未違法。甲○○上訴意旨（七）執原審未行準備程序
，即踐行審判程序等語，指摘原判決違法，殊屬誤會。至於證人
王清雲於偵查中證稱：有聽到乙○○所駕小客車之煞車聲等語，
而於第一審九十四年十一月八日審判期日則改稱：「（檢察官問
：你有無聽到車子的煞車聲？）沒有」、「（檢察官問：提示九
三偵續二七七號偵查卷第三七頁，你在偵查中的供述筆錄，你說
你有聽到煞車的聲音？）我不記得有這回事。我是有看到第二部
車攔住第一部車，我有看到攔住車子的動作，但是沒有聽到煞車
聲，煞車聲不可能聽的到」（見第一審卷第三宗第九頁、第十頁
）。惟依原判決援引之第一審判決理由記載，就此部分歧異之供
述，已說明：「按人之記憶能力及對同一事實之描述方式，本即
易因各人之智識、經驗而有差異，證人就同一事實之記憶及描述
或有出入，要屬正常，無從以其證述偶有不符，即認係勾串之詞
，而全部予以捨棄。參酌甲○○、乙○○所稱：案發時因陳琪瑄
要求甲○○十分鐘內到后豐大橋談判等語，以及甲○○於九十五
年四月十二日本院（指第一審，下同）辯論期日自承：當時伊與
乙○○先到陳琪瑄家，看陳琪瑄的車子不在家後，伊等才前往后
豐大橋，伊記得伊等之車子開得蠻快的等語，甲○○、乙○○既
係急如星火地前往案發地點尋找陳琪瑄，並在后豐大橋尋獲陳女
，於深夜行車速度極快下停車，有停車之煞車聲發生，乃情理之
常；況且經檢察官會同與被告（指上訴人等）、告訴人、辯護人
等在環保局人員以分貝測試儀輔助下所製作之勘驗筆錄所載（見
第一審卷第二宗第七七頁至第八七頁），證人王清雲可清楚聽到
橋上之爭吵聲及其內容，則證人王清雲於事發當時曾聽到急速行
車後停車之煞車聲，實不足為奇。至於證人王清雲於本院九十四
年十一月八日審理期日行交互詰問時，雖改稱：『不可能聽聞到
煞車聲』，惟其同時亦供稱：「我不記得有這回事（指在先前在
檢察官訊問時所言）」，足認該證人證述前後歧異，與該證人之
記憶力有關。其就此細節部分之證述，雖有先後歧異之情形，但
從乙○○歷次供述觀之，其已供承確曾停車在陳琪瑄所駕小客車
之後，再趨前向甲○○告稱：伊要去加油站打氣等語，則證人王
清雲證述之主要事實（即目睹二輛車，乙○○車停在陳琪瑄車後
，乙○○亦有下車），尚無歧異，且與乙○○所供相符，自不能
以其究竟有無聽到乙○○停車之煞車聲等細節問題，即認其全部
之供證，均不可採」（見第一審判決正本第四十頁第十行至第四
十一頁第八行）。甲○○上訴意旨（十一）、（十三）以及乙○
○上訴意旨（六）、（九）均置原判決所引用之第一審判決理由
內已詳細說明之事項於不顧，仍分別執證人王清雲於第一審九十
四年十一月八日審判期日堅稱案發當時不可能聽聞橋上之煞車聲
等語，以及王清雲、陳秋珠不可能聽到甲○○與陳琪瑄之爭吵內
容云云，指摘原判決採證違背證據法則，顯非適法之第三審上訴
理由。至於陳琪瑄墜橋之原因，依原判決及其援引之第一審判決
事實認定及理由說明，顯已認係「他殺」，據此自已排除陳女係
不慎自后豐大橋墜落之可能，此乃認定陳女係他殺之當然結果。
甲○○上訴理由（十五）、乙○○上訴理由（十一）均執原審未
審認陳琪瑄是否係不慎從后豐大橋墜落等語，指摘原判決理由不
備，殊屬誤會。又上訴人等先後經法務部調查局及內政部警政署
刑事警察局實施之測謊鑑定，是否可執為有利於上訴人等認定之
依據，除原判決引用之第一審判決理由內已詳予說明外，原判決
亦於理由內說明：「測謊之鑑驗，係就受測人對相關事項之詢答
，對應其神經、呼吸、心跳等反應而為判斷，其鑑驗結果，有時
亦因受測人之生理、心理因素而受影響，該鑑驗結果，固可作為
審判之參考，但非為判斷之唯一及絕對之依據，鑑驗結果，是否
可採，應由法院斟酌取捨，本件被告等二人（指上訴人等，下同
）之測謊鑑定機關鑑定結果，雖均有無不實反應之情形，惟均僅
能鑑判該二人中之一人，是否有不實情緒反應，而該無法鑑判之
人，於先後二次鑑定中，又互為不同之人，適足互證，該二份測
謊報告，均存有就同一事件之測試問題，對被告二人之情緒反應
，無法互為比對之不周延情況，況且證人高春自警詢至原審（指
第一審，下同）審理時均證稱：伊目睹二男一女站於后豐大橋上
之一部自小客車旁，三人為一女在中間、二男在其兩側，均面西
向著大甲溪，並聽到女生喊救命聲，之後該女生就不見在橋上等
語，核與證人王清雲、陳秋珠在偵審中所證，均相符合，足認陳
琪瑄確係被告等二人從后豐大橋上丟下，上開測謊鑑定報告不能
作為被告等有利之證據」（見原判決正本第二頁倒數第三行至第
三頁第十四行）。甲○○上訴意旨（十六）、乙○○上訴意旨（
十三）均仍執該等測謊鑑定報告，指摘原判決採證違背證據法則
，核屬就事實審法院對於證據證明力自由判斷職權之合法行使，
所為單純之事實上爭執，均非合法之第三審上訴理由。又刑事訴
訟法規定各種文書之製作，應具備一定程式者，其引用其他文書
替代，必須法有特別規定始可（如同法第四十八條、第三百七十
三條），同法第三百八十二條所稱：上訴書內應敘述之上訴理由
，係指上訴狀本身應敘述上訴理由而言，非可引用其他文書內之
記載替代，甲○○上訴意旨（十八）、乙○○上訴意旨（十五）
敘明原判決另有諸多違背法令之處，此部分引用甲○○第一審選
任辯護人康文毅律師於九十五年四月七日書具，同年月十二日庭
呈之辯護意旨狀所載理由云云，均難謂其等此部分上訴理由，已
合乎法律上之程式。至於甲○○提出之陳情意見書乙份、質疑告
訴代理人朱元宏律師之陳述狀乙份，均屬甲○○就本件事故之個
人看法或質疑，皆非依據卷內訴訟資料具體指摘原判決不適用何
種法則或如何適用不當，俱難謂合乎上訴第三審之法律上程式。
次查採證認事乃事實審法院之職權，證據之證明力如何，原屬事
實審法院得依憑其調查證據之結果自由判斷之事項，該自由判斷
職權之行使，倘未違反經驗法則或論理法則，即難任指為違法。
死者陳琪瑄身上有否掙扎傷﹖此情狀與證人王清雲所為不利於上
訴人等之證述是否屬實，有否絕對影響﹖依原判決引用之第一審
判決理由記載，乃依憑鑑定人即法醫師許倬憲於第一審證稱：「
（問：當一個人被人家由雙手後面腋下抱住的情形下，要把他推
到橋下，如果他的意識是在清楚的情形下，是否會掙扎？）意識
清楚的人會掙扎」、「（問：如果抱住死者的這兩個人，是要壓
制住她的掙扎，是否會造成她身體受傷？）不一定。如果實施壓
制力的人是一個很壯碩的人，或者是人數較優勢的時候，被壓制
的人，又很瘦弱，就不容易有什麼掙扎傷出現」、「（問：在解
剖學上，就關節組織的理解，如果一個人在背後有人把她抱住，
在短時間內，有無辦法以手來反制對方，而足使對方留下傷勢？
）有無掙扎傷，有很多因素影響，對方是否較為優勢，被壓制者
，衣著的厚度及被壓制者本身的情況，都有可能會影響，所以她
身上即使沒有掙扎傷，不能完全排除沒有被壓制的情形」，於理
由內說明：「以被告二人（即上訴人等，下同）之力，可以輕易
合力抬起陳琪瑄，在二壯漢合力控制下，陳琪瑄自然不易有掙脫
行為，對照法醫許倬雲（憲）之證詞，陳琪瑄無掙扎傷仍屬合理
而可能。職是，雖由死者之傷口未發現有指壓或手抓之痕跡，其
指甲亦未檢出有死者陳琪瑄以外之人之ＤＮＡ型別（後者見他字
第二三二一號偵查卷第一０三頁內政部警政署刑事警察局九十二
年一月十六日刑醫字第０九一０三三四七四九號鑑驗書），然此
係因甲○○、乙○○人高馬大，二人之力量足以壓制陳琪瑄所致
，並不能為被告二人有利之證明」（見第一審判決正本第四九頁
第十一行至第十七行，第四九頁倒數第一行至第五十頁第六行、
第五十頁第二三行至第五一頁第二行）；嗣乙○○之原審選任辯
護人許哲嘉律師於原審具狀聲請向法務部法醫研究所函詢：「陳
琪瑄死亡前，若曾遭人用雙手從後方自雙腋下往上抱住，雙腳同
時遭另一人夾在其腋下，則陳琪瑄死亡後，其兩邊腋下及雙腳是
否會出現被夾之痕跡」。原判決亦綜合其調查證據之結果及卷內
相關證據資料，於理由內說明：「乙○○以王清雲證稱：『陳琪
瑄在墜橋前，係遭甲○○從其後方至腋下往上抱住，乙○○則用
雙手抓住陳琪瑄雙腳，並將陳琪瑄雙腳夾在他的右腋』，聲請函
請法務部法醫研究所判定：『陳琪瑄死亡前，若曾遭人用雙手從
後方自雙腋下往上抱住，雙腳同時遭另一人夾在其腋下，則陳琪
瑄死亡後，其兩邊腋下及雙腳是否會出現被夾之痕跡』；經查以
被告二人之力，可以輕易合力抬起陳琪瑄，在二壯漢合力控制下
，陳琪瑄自然不易有掙脫行為，對照法醫許倬憲之證詞，陳琪瑄
無掙扎傷，仍屬合理而可能，原判決已敘述甚詳，本院認無庸再
函請法務部法醫研究所判定」（見原判決正本第四頁第十五行至
第二五行）。乙○○上訴意旨（二）置原判決及其所引用之第一
審判決內己詳細說明之事項於不顧，猶憑己意，就原審已敘明無
調查必要之證據，任意指摘原審有應於審判期日調查之證據未予
調查之違法，自非依據卷內資料而為主張。綜上所論，本件上訴
人等之上訴，均屬違背法律上程式，皆予駁回。又本院為法律審
，甲○○提出之中時電子報列印本二紙、朱元宏、王清雲、陳秋
珠間對話錄音譯文乙份，均無從斟酌，附為指明。
據上論結，應依刑事訴訟法第三百九十五條前段，判決如主文。
中    華    民    國  九十八  年    六    月   十一   日
                      最高法院刑事第七庭
                          審判長法官  林  永  茂
                                法官  吳  昆  仁
                                法官  蘇  振  堂
                                法官  蕭  仰  歸
                                法官  林  立  華
      本件正本證明與原本無異
                                      書  記  官
中    華    民    國  九十八  年    六    月   十九   日
                                                      Ｅ


司法院資訊處製作；財團法人民間司法改革基金會備份。
